最高法院刑事判決                              八十八年度台上字第六四九○號
    上訴人  台灣高等法院高雄分院檢察署檢察官
    被  告  丙    ○
            戊○○○
            丁 ○ ○
            甲 ○ ○
            乙 ○ ○
右上訴人因被告等貪污案件，不服台灣高等法院高雄分院中華民國八十八年九月一日
第二審更審判決（八十八年度上更(二)字第八八號，起訴案號：台灣高雄地方法院檢察
署八十二年度偵字第一六二九八號），提起上訴，本院判決如左：
    主  文
上訴駁回。
    理  由
按刑事訴訟法第三百七十七條規定，上訴於第三審法院，非以判決違背法令為理由，
不得為之。是提起第三審上訴，應以原判決違背法令為理由，係屬法定要件。如果上
訴理由狀並未依據卷內訴訟資料，具體指摘原判決不適用何種法則或如何適用不當，
或所指摘原判決違法情事，顯與法律規定得為第三審上訴理由之違法情形，不相適合
時，均應認其上訴為違背法律上之程式，予以駁回。本件上訴意旨略稱：(一)依台灣人
壽保險股份有限公司（下稱台灣人壽）不動產擔保放款辦法第五條第四款規定，核貸
額度在新台幣（下同）三千萬元以上者，應由總經理核貸，專案報請董事會核備。本
件貸款額為九千萬元，金額非小，並非貸款人申請續撥，總經理即有權准予撥款。原
審未調取該公司董事會專案核備之核貸資料，審核其核准貸放額度為何，遽以被告丙
○有裁量權為由，認無違背公司規定而無圖利他人，所為判斷，憑空無稽。(二)該公司
核貸九千萬元之借款用途既為房屋整修，依卷附該房屋即克林飯店之整修契約書所載
工程總價為新台幣參仟壹佰伍拾萬元正，民國八十年九月二十日訂約，約定十日內開
工，九十天內完成，即至遲於八十年十一月底完工，姑不論證人莊榮達於八十年十月
十四日之勘查報告指摘該房屋並未積極進行，而所貸款項中僅交付整修承包商戶神室
內設計工程公司趙坤煌僅三百萬元，所貸款項全未用於整修房屋而有貸款用途不明之
債信問題，又有第一次應付利息屆至而未依約付息之違約問題，凡此均經承辦經理職
員等簽呈指陳在案，被告丙○豈能諉為不知情﹖對貸款人聲請續撥購電梯費用六百萬
元，不僅未命提出電梯價格估驗單憑核，且批准續貸八百餘萬元，其中六百萬元撥交
貸款人外，餘二百餘萬元抵充欠繳利息，以該公司之貸款充抵貸款利息，其圖利貸款
人之情節極為顯然，若非循私關說得逞，究有何人能享有如此厚待，其違背事理常情
及公司規定彰彰甚明，豈能以依法無據之授信額度裁量權可得卸責﹖(三)又本件言辭辯
論程序中，經檢察官論告以共同被告等人祗知拿貸款瓜分貸款毫無付息意思，請調查
何以貸款後即逾期不付息，其貸款下落如何，貸款人佯稱要買電梯請求續撥貸款而實
則瓜分花用，均有不法所有意圖，為詐取公用財物行為之事實，為起訴效力之所及，
其餘請參酌本署檢察官前審上訴書理由等語（請播聽法庭錄音及歷審上訴書），原審
何以不採，未見原判決說明其審酌之理由，難謂無判決理由不備之違法云云。
惟查：原判決以公訴意旨略稱被告丙○係台灣人壽總經理，為依據法令從事公務之人
員，明知被告戊○○○與案外人徐佩琪、陳美中三人以坐落高雄市○○路六十九號一
至八樓、七五之一號一至八樓及莒光街二○三巷五號一至九樓建物及土地，面積約一
○六○坪之克林飯店於八十年八月三十日向台灣人壽申請核准貸款一億三千一百六十
萬元，台灣人壽於同年九月十一日撥付九千萬元後，戊○○○並未依借貸契約約定將
該九千萬元用於克林飯店之整修工程上，且貸款後之第一次利息即未繳納等事實，乃
丙○竟在被告乙○○之斡旋下，與被告乙○○、丁○○、戊○○○及甲○○基於共同
犯意之聯絡，由丙○在同年十一月一日批示准予續撥八百六十六萬五千一百二十七元
，除其中二百六十六萬五千一百二十七元以轉帳方式繳交三個月之利息，並滾入本金
計算外，餘六百萬元由乙○○分得二百萬元，丁○○、戊○○○夫婦分得一百五十萬
元，甲○○分得二百五十萬元，以圖利乙○○、丁○○夫婦及甲○○四人，嗣戊○○
○等人未再依約繳付利息，且未清償貸款，致公庫增加損失六百萬元，因認被告五人
共犯貪污治罪條例第六條第一項第四款（修正前）之圖利罪嫌等情。原審綜核全案卷
證資料，認定及說明貪污治罪條例第六條第一項第四款之公務員圖利罪，其處罰對象
為公務員，必公務員成立犯罪，其他非公務員始有與其成立共犯之可能。本件查貸款
人戊○○○等人提供為貸款擔保之房屋及土地，經財團法人中華企業鑑定委員會鑑價
結果，價值為一億八千九百八十三萬一千五百十七元，即台灣高雄地方法院嗣後對該
房、地實施查封拍賣，核定拍賣底價亦達一億三千九百二十六萬七千元，而台灣人壽
則核貸一億一千萬元，並未超額貸款。被告丙○對該貸款亦未一次全數撥付，僅先撥
付九千萬元，足徵其之核貸，與被告戊○○○等人並無私情之考慮。又本件貸款第一
次雖即撥付九千萬元，但依戊○○○等人申請貸款之貸款計劃書「貸款用途」欄之記
載，貸款目的為購屋及裝修週轉金，並非全數用於房屋修繕。而丙○為台灣人壽總經
理，屬決策層級，僅能依承辦人員之呈報，始能瞭解第一次撥款之大致流向，無能全
盤掌握貸款人貸得款項後之實際運用狀況，矧其於貸款人第一次請求續撥貸款餘額二
千萬元時，並即派遣莊榮達於八十年十月十四日南下實地勘查，查明貸款人確有進行
房屋修繕後，並認貸款人提供之擔保品足供清償，始依莊榮達之書面報告，於刪除用
途不明之週轉金後，批示准撥六百萬元供貸款戶為裝修電梯之用；嗣又以貸款人因未
能一次取得全部貸款，原訂使用貸款計畫可能發生變化，房屋又在裝修中，未能營運
而無收入，為免貸款戶一時週轉不靈，無法繳交利息，致貸款淪為催收款，乃又應貸
款人之申請，權宜批示准以前三個月之利息滾入本金，其之該批示，與其於貸款時之
決議「先行撥付九千萬元，餘款依其裝修工程需要予以撥貸」，並無相悖，又均在原
先核貸之額度內，並未逾越。撥付六百萬元，又係供為房屋裝修電梯，有提高擔保品
價值，並期貸款戶將來主要償還貸款來源「營業收入」早日達成之作用，所為乃在確
保債權，參諸貸款人於取得該續撥之六百萬元後，又於八十年十一月二十二日請求續
撥餘款，但經進行審核，於八十年十二月十三日接獲弊端檢舉，被告丙○隨即批示「
財務部查證，並暫停撥款」，更於嗣後財務部門發現被告戊○○○等人並未真心裝潢
整修後，即對該次請求續撥嚴詞峻拒，迄今猶留有一千餘萬元之額度未貸放，足徵被
告丙○批示續撥六百萬元當時，並無圖利戊○○○等人之意圖，其犯罪尚屬不能證明
，從而非公務員之被告戊○○○、丁○○、甲○○、乙○○亦無與其成立共犯之餘地
。乃維持第一審諭知被告等均無罪之判決，駁回檢察官在第二審之上訴，並對莊榮達
於法務部調查局所書立之說明書內載：「實際勘查發現並未真心裝潢整修……」，及
貸款人於申請續撥貸款當時，已有欠繳利息之情形，被告丙○仍批示准予撥款等項，
何以不足資為不利認定之理由，一一於理由欄內詳加說明，其採證認事，從形式上觀
察，並無違背法令之情形。上訴意旨對原審之論斷，究係違背如何之經驗法則或論理
法則，亦未依據卷內資料為具體之指摘，徒憑己意，對原審認不足採為被告不利認定
之證據，並已加說明之事項，以自己之說詞，漫指原判決違法，自非適法之第三審上
訴理由。況按(一)台灣人壽保險股份有限公司不動產擔保放款辦法第五條第四款之規定
，係對核貸額度之限制，本件係已核定貸款額後之續撥貸款，並非「新貸」或「增貸
」，自無該款之適用，上訴意旨此部分所指，已嫌誤會。況依卷內資料，被告丙○批
示准予續撥，亦係召集公司內相關人員研商之結果（原審上訴字卷第九十七頁），並
非一人獨斷。(二)本件貸款人貸款之目的，係在購屋及房屋裝修，台灣人壽放款調查報
告及授信請核書上之借款用途欄雖僅記載「房屋修繕」，但涵意應包括二者，並非全
然即係字面上之意義。另莊榮達之勘查報告已明載「房屋確在裝修中」（調查卷(二)第
二十二頁），至其於調查局所書立之說明書雖載「實際勘查發現並未真心裝潢整修…
…」云云，但係指貸款人第二次請求續撥，其於八十年十二月間再次南下勘查時之情
況，並非指八十年十月十四日勘查當時之情形，原判決均已詳加說明。又貸款人申請
續撥貸款，供為裝置電梯之用，亦已提出估價單及動支明細表憑核（偵查卷第二十五
頁、第二十八頁、第二十九頁），上訴意旨此部分所指，與卷內資料不相符合。(三)依
檢察官起訴之事實觀之，其並未指戊○○○等人於貸款或請求續撥貸款當時，即有「
毫無付息」意思之詐欺意圖，其等之貸款及請求續撥貸款，即係詐術之實施，台灣人
壽之准予貸款及續撥貸款，亦係因被告等詐術之實施，而陷於錯誤之結果。故就起訴
事實觀之，尚不能認與詐取公用財物之事實為同一，自非原審所得併予審究，上訴意
旨(三)所指，縱屬實在（原審審判筆錄並未有此項記載），原審未加說明，亦無判決理
由不備之違法。綜上所述，本件上訴意旨所指，均與法律規定得為第三審上訴理由之
情形不相適合，其上訴違背法律上之程式，應予駁回。
據上論結，應依刑事訴訟法第三百九十五條前段，判決如主文。
中      華      民      國    八十八    年     十一     月     十八     日
                              最高法院刑事第二庭
                                  審判長法官  莊  來  成
                                        法官  呂  潮  澤
                                        法官  謝  俊  雄
                                        法官  白  文  漳
                                        法官  蘇  振  堂
      右正本證明與原本無異
                                              書  記  官
中      華      民      國    八十八    年     十一     月    二十四    日
